【裁判字號】    99,交聲,1896
【裁判日期】    991015
【裁判案由】    聲明異議
【裁判全文】
臺灣高雄地方法院交通事件裁定        99年度交聲字第1896號
原處分機關  高雄市政府交通局
異  議  人  乙○○
上列異議人因違反道路交通管理處罰條例案件，不服高雄市政府
交通局中華民國99年6 月2 日違反道路交通管理事件裁決書（原
處分案號：高市交裁字第裁32-P00000000號），聲明異議，本院
裁定如下：
    主  文
原處分撤銷。
乙○○汽車駕駛人，駕駛汽車不遵守道路交通標線指示，處罰鍰
新臺幣玖佰元，並記違規點數壹點。
    理  由
一、原處分意旨略以：受處分人乙○○於民國97年12月12日上午
    9 時8 分許，駕駛車號ZO-6859 號自小客車，行經省道台九
    線（316.5 公里處）與花蓮縣玉里鎮○○路有燈光號誌管制
    之交岔路口闖紅燈，經警攔停舉發，爰依道路交通管理處罰
    條例第53條第1 項、第63條第1 項之規定，裁處罰鍰新臺幣
    （下同）4,000 元，並記違規點數3 點等語。
二、聲明異議意旨則以：異議人因一時未注意紅燈，越線僅約1
    公尺，隨即停車，等到燈號轉為綠燈後，始通過路口，僅屬
    越線而非闖紅燈。又異議人經警攔停開單後，因急於趕路，
    未立即詳閱罰單內容，而將罰單放置在車內置物箱內，以為
    等到日後收到通知單後再行繳罰款即可。且異議人原設籍高
    雄市○鎮區○○街18巷18號，所經營之公司亦設址在此，惟
    異議人於86年間即實際居住在高雄縣鳳山市○○路192 號，
    公司亦於3 年前停業，以致無人可收受送達。又異議人雖於
    98年12月間遷籍臺南縣善化鎮○○路37巷15號，惟實際仍居
    住在高雄縣鳳山市○○路192 號，本件裁決書寄達異議人上
    開臺南縣善化鎮之戶籍地，由異議人之妹代收後，立即轉寄
    予異議人，異議人收到後，立即前往高雄市監理處南區分處
    洽詢，始悉裁決內容，致未能及時繳納罰鍰。為此聲明異議
    ，請求減免加重處罰等語。
三、按法院受理交通異議案件，乃審查主管機關對於交通裁罰之
    行政處分有無違法不當，本質上屬於行政爭訟，與普通法院
    審理刑事案件之性質並不相同。其舉證責任原理，非如刑事
    案件中，應達於超越任何合理懷疑始可為有罪判決者之嚴格
    程度，而係與行政訴訟相似，除有特別規定外，基本上準用
    民事訴訟法，應由處罰機關與受處分人各自踐行主觀之舉證
    責任，即兩造各自提出證據，若窮盡各種證據方法，惟待證
    結果仍屬不明時，應依客觀之舉證責任分配原則，決定何人
    應受敗訴之危險，此觀行政訴訟法第136 條準用民事訴訟法
    第277 條之規定自明。就負擔處分而言，處罰機關作成負擔
    處分不僅須有法律依據，且應符合法定之要件，基於維持法
    安定性及尊重公權力之表徵，雖認行政處分仍應受「有效」
    之推定，但不復受「合法」之推定，一旦受處分人指摘行政
    處分有無效或得撤銷之事由，而提出爭訟，處罰機關即應對
    作成行政處分係符合法定要件之事實，負舉證之責；如處罰
    機關之舉證成立，受處分人則應就法定例外要件事實之存在
    加以證明，俾否定爰處分之合法性。改制前行政法院39年判
    字第2 號判例要旨略以：「當事人主張事實，須負舉證責任
    ，倘其所提出之證據，不足為主張事實之證明，自不能認其
    主張之事實為真實。又行政官署對於人民有所處罰，必須確
    實證明其違法之事實。倘不能確實證明違法事實之存在，其
    處罰即不能認為合法」，已明揭上開舉證責任分配原則。
四、次按「汽車駕駛人，行經有燈光號誌管制之交岔路口闖紅燈
    者，處新臺幣1,800 元以上5,400 元以下罰鍰」，道路交通
    管理處罰條例第53條第1 項雖定有明文。惟「駕駛汽車於號
    誌燈號變換之際，因未能依號誌指示及時停止，致前懸部分
    伸越停止線，惟前輪尚未超越該停止線，而未嚴重危害交通
    安全、秩序或發生交通事故，且情節輕微，以不舉發為適當
    者，交通勤務警察或依法令執行交通稽查任務人員得對其施
    以勸導，免予舉發」，違反道路交通管理事件統一裁罰基準
    及處理細則第12條第3 款規定明確。又「汽車駕駛人，駕駛
    汽車不遵守道路交通標誌、標線、號誌之指示，而本章各條
    無處罰之規定者，處新臺幣900 元以上1,800 元以下罰鍰」
    ，道路交通管理處罰條例第60條第2 項第3 款規定甚明。顯
    見駕駛汽車行經有燈光號誌之交岔路口，於號誌燈號變換之
    際，因未能依號誌指示及時停止，致前懸部分伸越停止線者
    ，未可一律認定屬闖紅燈之違規行為，仍須以駕駛人主觀上
    有穿越路口之意圖，且客觀上逕予穿越交岔路口（含左轉、
    直行、迴轉），或於有繪設路口範圍之交岔路口，車身已伸
    入路口範圍；於無繪設路口範圍之交岔路口者，車身已伸越
    停止線並足以妨害其他方向人、車通行，始能認定為闖紅燈
    之行為。倘駕駛人主觀上並無穿越路口之意圖，客觀上車身
    雖伸越停止線，惟未伸入路口範圍或有足以妨害其他方向人
    、車通行之情形者，即應視其前懸部分之前輪有無超越該停
    止線，分別依前開違反道路交通管理事件統一裁罰基準及處
    理細則第12條第3 款之規定免予舉發，或依道路交通管理處
    罰條例第60條第2 項第3 款「駕駛汽車不遵守道路交通標線
    之指示」之規定處罰。
五、查本件係由花蓮縣警察局玉里分局員警甲○○（已於99年2
    月2 日退休）當場舉發，採證照片或錄影已無法查考等情，
    業據高雄市政府交通局（下稱原處分機關）以99年7 月13日
    高市交裁字第0990029936號、玉里分局以99年7 月15日玉警
    交字第0990009443號、99年8 月19日玉警交字第0990011434
    號，分別函復明確（見本院交聲卷第13、15、46頁）。而證
    人即退休員警甲○○則於本院調查時到庭證稱：本件雖係伊
    所舉發，惟對於異議人即受處分人（下稱異議人）當時究竟
    有無穿越路口或僅係車身伸越停止線、越線多少距離、有無
    爭執僅係越線而非闖紅燈、有無拍照或錄影等舉發過程，因
    伊已經退休，二年前的事，伊根本搞不清楚。而伊舉發闖紅
    燈之認定標準，只要前輪跨越停止線，就算闖紅燈，如果駕
    駛人係因看見對面路口有警察才突然停住，也算闖紅燈等語
    （同上卷第50-54 頁）。顯見證人對於車輛未依紅燈指示及
    時停止，如前輪跨越停止線者，即一概以闖紅燈之違規行為
    舉發。而對於異議人究係因停止時前輪超越停止線，或係穿
    越路口、左轉、迴轉、車身伸入路口範圍或伸越停止線並足
    以妨害其他方向人車通行，已不復記憶，且舉發當時亦不予
    區分。且證人雖於本件舉發違反道路交通管理事件通知單（
    即罰單，下稱舉發通知單）之違規事實欄記載：「（闖紅燈
    ）南向北直行」，然實際情形確有可能如異議人所稱，僅係
    前輪超越停止線即停止。本件舉發機關已無法提出採證照片
    或錄影等證據資料以供調查，舉發員警甲○○就當時見聞又
    不復記憶，惟待證結果仍屬不明，依上開客觀舉證責任分配
    原則，此項事實不明之不利益，仍應歸由原處分機關承擔。
    本件原處分機關雖不能證明異議人確有闖紅燈之違規事實存
    在，而不得依道路交通管理處罰條例第53條第1 項、第63條
    第1 項之規定予以裁罰。惟異議人既自承確有駕駛車輛行經
    上開路口，未依紅燈指示及時停止，致前懸部分伸越停止線
    約1 公尺（見本院交聲卷第53頁），且依其陳報所駕車輛（
    Nissan Cefiro 3.0 型轎車）車身長度之測量照片，自車頭
    起算1 公尺已逾前輪之著地點（同上卷第57頁），足見當時
    前輪應已伸越停止線，非屬前述之違反道路交通管理事件統
    一裁罰基準及處理細則第12條第3 款所定免予舉發之情形，
    而應依道路交通管理處罰條例第60條第2 項第3 款所定「駕
    駛汽車不遵守道路交通標線之指示」規定處罰。
六、原處分機關依舉發通知單之記載，認異議人有駕駛汽車行經
    有燈光號誌管制之交岔路口闖紅燈之違規，遽為上開裁罰，
    雖有未恰，異議人執此聲明異議，為有理由；惟異議人雖未
    闖紅燈，仍有駕駛汽車不遵守道路交通標線指示，超越停止
    線始停止之違規行為，既如前述，自應由本院將原處分撤銷
    ，另依道路交通管理處罰條例第60條第2 項第3 款、第63條
    第1 項第1 款之規定，自為裁處罰鍰900 元，並記違規點數
    1 點之裁定。至於聲明異議意旨所稱事後未收受舉發通知單
    之送達云云，因本件係當場舉發，已當場交付舉發通知單予
    異議人簽名收受，為異議人所自承（見本院交聲卷第34頁）
    ，並有舉發違規通知單（存查聯）影本在卷可稽（同上卷第
    47頁），依道路交通管理事件統一裁罰基準及處理細則第11
    條第1 項第1 款之規定，自無須另行送達，附此敘明。
七、依道路交通管理處罰條例第87條第2 項、第60條第2 項第3
    款、第63條第1 項第1 款，道路交通案件處理辦法第20條前
    段，裁定如主文。
中    華    民    國    99    年    10    月    15    日
                  交通法庭    法  官  林柏壽
以上正本係照原本作成。
如不服本裁定，應於收受送達後5 日內以書狀向本院提出抗告。
中    華    民    國    99    年    10    月    15    日
                              書記官  洪嘉慧

司法院資訊處製作；財團法人民間司法改革基金會備份。
